臺灣高等法院民事判決　　　　　　　　 99年度重上字第390號
上　訴　人　吳士楓
訴訟代理人　左享文
被上　訴人　志偉營造股份有限公司
法定代理人　許丁輝
被上　訴人　王雅玲
　　　　　　李志聰
共　　　同
訴訟代理人　張曼隆律師
上列當事人間塗銷抵押權設定登記事件，上訴人對於中華民國99
年 5月25日臺灣板橋地方法院98年度訴字第1910號第一審判決提
起上訴，本院於100年2月15日言詞辯論終結，茲判決如下：
    主  文
上訴駁回。
第二審訴訟費用由上訴人負擔。
    事實及理由
一、被上訴人主張：坐落於臺北縣三重市（現為新北市三重區○
    ○○段第627、629、630地號土地（以下合稱系爭土地）原
    為原審共同被告吳柄松所有，吳柄松為躲避其債權人之追討
    ，遂於民國78年7月24日設定擔保債權金額為新臺幣（下同
    ）3千萬元、存續期間自78年7月17日至98年7月16日，清償
    日期為98年7月16日之普通抵押權（以下稱系爭抵押權）予
    其父吳能雄，吳柄松與吳能雄間實無任何債權債務關係，該
    抵押權擔保之債權不存在，抵押權依法自不成立。吳能雄嗣
    於88年2月28日死亡，被上訴人王雅玲及志偉營造股份有限
    公司（下稱志偉公司）分別於90及95年間向吳柄松買受系爭
    土地（應有部分各1/2），被上訴人李志聰再於97年9月22日
    向王雅玲買受系爭土地應有部分1/4，吳柄松於出售系爭土
    地時雖承諾會儘速塗銷抵押權登記，詎其與上訴人於98年間
    分別辦理抵押權移轉登記（吳柄松部分為新北市三重地政事
    務所收件字號98年重登字第113500號，登記日期為98年7月6
    日，登記原因為繼承，擔保債權總金額3千萬元，債權額比
    例為1/8之抵押權，上訴人部分為同所98年重登字第130790
    號，登記日期為98年7月7日，登記原因為讓與，擔保債權總
    金額3千萬元，債權額比例為7/8之抵押權），上訴人更發函
    主張其為系爭抵押權人，請求伊等給付金錢，甚且聲請法院
    裁定准予拍賣抵押物，系爭抵押權既因擔保債權不存在而不
    成立，上訴人與吳柄松上開行為已侵害伊等對於系爭土地基
    於所有權使用收益之完整性，縱認系爭抵押權擔保債權存在
    ，亦因其債權之請求已罹於時效，系爭抵押權存續期間屆至
    而消滅等情，爰依民法第767條之規定，求為命吳柄松及上
    訴人分別塗銷系爭抵押權登記之判決。原審為被上訴人勝訴
    之判決，上訴人不服提起上訴。被上訴人答辯聲明：上訴駁
    回（原審判決吳炳松敗訴部分，未據其聲明不服，已告確定
    ）。
二、上訴人則以：伊父吳能雄係於58年間出資以吳柄松之名義購
    買包含系爭土地在內之同地段土地及建物數筆，吳能雄自69
    年起至78年間陸續為吳柄松及其擔任負責人之光正鋼鐵股份
    有限公司（以下稱光正公司）清償債務達5千萬元，而吳柄
    松於72至76年間未在國內，甚且出具委託書委託吳能雄辦理
    系爭抵押權之設定登記，顯見吳能雄對於吳柄松確有超過3
    千萬元之債權存在，系爭抵押權擔保債權既然確實存在，自
    為有效成立。伊嗣於90年6月間始發現系爭抵押權遭吳柄松
    以偽造文書方式塗銷，經伊對於吳柄松提起刑事偽造文書罪
    之告訴，吳柄松受有罪確定判決後，系爭抵押權於同年11月
    14日始回復設定登記，被上訴人於買受系爭土地時已知系爭
    抵押權之存在，其中被上訴人王雅玲早於90年間已買受系爭
    土地，卻於95年間始移轉所有權登記，顯見被上訴人本即知
    悉且同意系爭抵押權之存在始願買受系爭土地等語，資為抗
    辯。上訴聲明：(一)原判決關於命上訴人塗銷抵押權部分廢棄
    。(二)上開廢棄部分，被上訴人在第一審之訴駁回。
三、系爭土地原登記為原審共同被告吳柄松所有，於78年7月24
    日設定擔保債權額3千萬元第一順位普通抵押權予其父吳能
    雄，約定存續期間自78年7月17日至98年7月16日止，利息、
    遲延利息、違約金均無，清償日期為98年7月16日。嗣吳柄
    松於95年間將系爭土地所有權分別移轉登記予被上訴人王雅
    玲及志偉公司各1/2，王雅玲復於97年9月22日將該應有部分
    1/4移轉予被上訴人李志聰。被上訴人與吳柄松為兄弟，父
    親吳能雄於88年2月28日去世，上訴人及其他繼承人共8人以
    繼承為原因，辦理系爭抵押權之繼承登記，吳柄松取得債權
    額1/8之抵押權，被上訴人則向其餘繼承人受讓共計取得債
    權額7/8抵押權等事實，為兩造所不爭，復有土地登記簿謄
    本、土地登記申請書及異動資料索引等件附卷足稽，堪信為
    真實。
四、被上訴人主張，吳柄松與吳能雄間就系爭抵押權之設定並無
    擔保之債權存在，系爭抵押權不成立，被上訴人應予塗銷等
    情，為上訴人所否認，並以前揭情詞置辯。經查：
  (一)按抵押權為從物權，以其擔保之債權存在為發生之要件，契
    約當事人間除以債權之發生為停止條件，或約定就將來應發
    生之債權而設定外，若所擔保之債權不存在，縱為抵押權之
    設定登記，自難認其抵押權業已成立。又當事人主張有利於
    己之事實者，就其事實有舉證之責任，民事訴訟法第277條
    定有明文。系爭抵押權為普通抵押權，非最高限額抵押權，
    依上開說明必先有被擔保之債權存在，而後抵押權始得成立
    。上訴人既抗辯，系爭抵押權所擔保之債權存在，則依舉證
    責任分配法則，自應由上訴人就擔保債權存在之事實，負舉
    證之責。
  (二)上訴人雖稱，吳能雄於69至78年間代光正公司及其負責人即
    吳炳松清償在外之欠款約5千萬元，故吳能雄對吳柄松有債
    權存在云云，並提出吳能雄代償欠款而收回之票據17紙為憑
    （見原審卷第174-179頁）。然吳柄松於原審已否認其中載
    有受款人吳能章、發票日均僅記載「69年2月」、票號分別
    為780152號、780153號之2紙支票為其所簽發，且依形式觀
    察，亦無法辨識其上發票人印文之正確姓名（見原審卷第17
    4頁）。再票號分別為424589號、424579號、424580號，付
    款人均為台灣省合作金庫桃園支庫支票3張（見原審卷第175
    、179頁），未記載支票發票日，依票據法第125條第1項第7
    款、第11條第1項規定，均屬無效票據，另票號257578號本
    票1張，未記載發票日（見原審卷第175頁），欠缺票據法第
    120條第1項第5款之本票應記載事項，亦屬無效票據。而其
    餘票據，支票發票日或本票到期日分別在70年6月23日起至
    72年間（見原審卷第174至179頁），雖均在系爭抵押權設定
    前，然票據為無因證券，不足以證明原因關係，前開票據縱
    為吳炳松所簽發，上訴人並未就吳能雄代光正公司或吳炳松
    清償欠款一節，舉證以實其說，自難僅以前開票據，即認系
    爭抵押權乃為擔保吳能雄代光正公司或吳炳松清償欠款所取
    得之債權所設定。
  (三)又上訴人於90年間對吳柄松提起刑事告訴時，陳稱擔保之債
    權為，因徵收補償費由被上訴人領走，設定是為了保障其他
    子女之權益等語（見原審卷183頁第1行），嗣於原審主張，
    係吳柄松在79年間領三重市○○○段菜寮小段145-5、145-1
    4、179-1、179-3地號土地徵收補償費，所以吳柄松與父親
    吳能雄之間確定有債權關係等情（見原審卷第157頁），惟
    吳柄松固於79年5月3日、同年月11日分別領取土地徵收補償
    費1, 926萬6,952元、建築物補償費380萬8,652元（見原審
    卷第328-347頁臺北縣政府函），然其領取之時間，均係在
    系爭抵押權設定之後，並非系爭抵押權設定當時所存在，故
    顯非系爭抵押權所擔保之債權。上訴人再於本院改稱，當時
    是所有權人出國期間及之前，家父替他還了5千萬元的債務
    ，經過所有權人同意寫授權書後，我父親才設定這個抵押權
    ，沒有主張補償費的債權等語（見本院卷第66頁背面）。足
    見，上訴人就系爭抵押權擔保之債權為何，前後供述不一。
    而上訴人前於88年11月30日向財政部臺灣省北區國稅局臺北
    縣分局（以下稱北區國稅局北縣分局）辦理遺產稅申報事宜
    ，曾申報系爭抵押權所擔保之債權3千萬元，惟北區國稅局
    北縣分局於89年9月7日以北區國稅北縣審第89028279號函，
    請上訴人就該所申報之3千萬元債權，備齊債權契約書、抵
    押權設定登記證明文件及債權人（即被繼承人吳能雄）給付
    債務人（即被告吳柄松）資金流程證明文件至國稅局備詢，
    有北區國稅局北縣分局89年9月7日北區國稅北縣審第890282
    79號函文影本1份在卷可稽（見原審卷第320頁），嗣上訴人
    向該分局稱：僅知有該項抵押權之存在，但實際是否有借貸
    關係並不知情，故未提示相關證明文件等語，有該分局99年
    3月29日北區國稅北縣一字第0991014522號函1份存卷足證（
    見原審卷第327頁），是上訴人辯稱，系爭抵押權設定時，
    吳能雄對吳柄松確有債權存在一節，即難採信。
五、綜上所述，上訴人既無法證明系爭抵押權設定時確有擔保債
    權存在，則被上訴人本於民法第767條規定，請求上訴人將
    系爭土地以臺北縣三重地政事務所收件字號為98年重登字第
    130790號，登記日期為98年7月7日，登記原因為讓與，擔保
    債權總金額3千萬元，債權額比例為7/8之抵押權，予以塗銷
    ，洵屬有據，應予准許。是則原審判命上訴人塗銷之，經核
    於法並無不合。上訴論旨聲明廢棄改判，為無理由，應予駁
    回。
六、兩造其餘攻擊防禦方法及未經援用之證據，經審酌後認於本
    判決之論斷不生影響，爰不一一論述，附此敘明。
七、據上論結，本件上訴為無理由。依民事訴訟法第449條第1項
    、第78條，判決如主文。
中    華    民    國   100    年    2     月    25    日
                    民事第十一庭
                        審判長法  官  呂太郎
                              法  官  徐福晉
                              法  官  詹文馨
正本係照原本作成。
如不服本判決，應於收受送達後20日內向本院提出上訴書狀，其
未表明上訴理由者，應於提出上訴後20日內向本院補提理由書狀
（均須按他造當事人之人數附繕本）上訴時應提出委任律師或具
有律師資格之人之委任狀；委任有律師資格者，另應附具律師資
格證書及釋明委任人與受任人有民事訴訟法第466條之1第1項但
書或第2項（詳附註）所定關係之釋明文書影本。如委任律師提
起上訴者，應一併繳納上訴審裁判費。
中    華    民    國   100    年    3     月    2     日
                              書記官  洪秋帆
附註：
民事訴訟法第466條之1（第1項、第2項）：
對於第二審判決上訴，上訴人應委任律師為訴訟代理人。但上訴
人或其他法定代理人具有律師資格者，不在此限。
上訴人之配偶、三親等內之血親、二親等內之姻親，或上訴人為
法人、中央或地方機關時，其所屬專任人員具有律師資格並經法
院認為適當者，亦得為第三審訴訟代理人。